【裁判字號】    96,易,1378
【裁判日期】    970122
【裁判案由】    妨害名譽
【裁判全文】
臺灣板橋地方法院刑事判決              96年度易字第1378號
公  訴  人  臺灣板橋地方法院檢察署檢察官
被      告  乙○○
            丙○○
共      同
選任辯護人  毛英富律師
上列被告因妨害名譽案件，經檢察官提起公訴（95年度偵續字第
179 號），本院判決如下：
    主  文
乙○○共同犯散布文字誹謗罪，處拘役伍拾日，如易科罰金，以
銀元參佰元即新台幣玖佰元折算壹日，減為拘役貳拾伍日，如易
科罰金，以銀元參佰元即新台幣玖佰元折算壹日。
丙○○共同犯散布文字誹謗罪，處拘役肆拾日，如易科罰金，以
銀元參佰元即新台幣玖佰元折算壹日，減為拘役貳拾日，如易科
罰金，以銀元參佰元即新台幣玖佰元折算壹日。
    事  實
一、緣乙○○、丙○○與甲○○同為美商ING 安泰人壽保險股份
    有限公司（下稱安泰人壽）中和營業處TAD10 單位中之
    TAD11 課員工，丙○○並為TAD11 課經理，另TAD10 單位亦
    包含TAD15 課。甲○○因平日與TAD11 課同事不睦，乙○○
    竟基於意圖散布於眾之犯意，於民國94年1 月間某日，在位
    於臺北縣中和市○○路○ 段389 號9 樓安泰人壽辦公室內，
    以電腦繕打標題為「為ＴＡＤ10除害」內容為「現在很不幸
    有一顆老鼠屎，在ＴＡＤ10壞了一鍋粥，這顆老鼠屎叫做甲○○！以下是她令人不恥的罪狀：1 不配合單位運作、2.不
    尊重主管、3.不懂職場倫理、4.不友愛同事、欺侮同事、視
    同事為敵人5.不愛惜公物、浪費公司資源、6.自私自利、一
    切以自我為中心7.沒有家教、沒有教養、生活習慣差、衛生
    習慣更差8.仇恨心重、報復心重，是顆不定時炸彈......
    」之文件，於同年1 月24日12時6 分許，在上開辦公室內，
    以寄發電子郵件予安泰人壽TAD10 單位（含TAD11 課及TAD1
    5 課）員工之方式，散布上開指摘足以毀損甲○○名譽內容
    之文件；乙○○復與基於意圖散布於眾之犯意聯絡之丙○○
    ，於94年1 月25日，在上址安泰公司辦公室，召開TAD10 單
    位內部會議時，將上揭文件內容列印，共同以投影機對在場
    TAD10 單位員工公開放映，而散布上開指摘足以毀壞甲○○
    名譽內容之文件，均足以毀損甲○○之名譽。
二、案經被害人甲○○訴由台灣板橋地方法院檢察署檢察官偵查
    起訴。
    理  由
一、按被告以外之人於審判外之言詞或書面陳述，除法律有規定
    者外，不得作為證據，又證人、鑑定人依法應具結而未具結
    者，其證言或鑑定意見，不得作為證據，刑事訴訟法第159
    條第1 項、第158 條之3 分別定有明文。經查公訴人以告訴
    人甲○○於偵查中之指述為證據，然告訴人於偵查中係就其
    親身經歷之被害經過為陳述，實際上係基於證人之地位，依
    法自應具結，惟告訴人於偵查中之陳述均未經具結，揆諸上
    開規定，應認告訴人甲○○於偵查中之陳述並無證據能力，
    不得作為證據，合先敘明。
二、訊據被告乙○○、丙○○固不否認被告乙○○於上揭時間、
    地點寄發前開內容之文件予TAD10 單位員工，並於會議中以
    投影機放映該文件內容。惟被告2 人均矢口否認有何散布文
    字誹謗告訴人甲○○之犯行，被告乙○○辯稱：伊是因為告
    訴人甲○○長期與公司員工相處不佳，所以彙集同事之意見
    ，後來因為經理丙○○於94年1 月24日告知告訴人甲○○要
    伊等給建議，所以才在翌日的會議中以投影機放映該文件內
    容，伊並沒有要誹謗告訴人名譽之意思云云，被告丙○○則
    辯稱：因為告訴人表示要伊等給建議，剛好被告乙○○告知
    有此份文件，所以才在會議中以投影機放映該文件內容，伊
    於開會前並不知悉也沒有見過該文件內容，並沒有與被告乙○○共同散布該文件之故意，也沒有誹謗告訴人名譽之意思
    等語，辯護人則以：被告丙○○並未以電子郵件方式傳送上
    開傳單，且事前亦未見過該文件內容，故並無犯意聯絡或行
    為分擔；又被告乙○○所書寫之該文件內容均為真實，業經
    證人江志陽、江安修、吳慧娟、李儀瑄、林玉萍、鄭正清、
    陳珮君、丁○○、吳愛華等人於偵查中證述屬實，文件內容
    非屬無據，被告乙○○係基於善意規勸之意思，於內部會議
    中以投影機放映該文件內容，目的係為內部善意檢討而非誹
    謗告訴人名譽，其主觀上並無誹謗之惡意；另傳單上關於「
    壞了一鍋粥」、「老鼠屎」等語係在主觀之評論及意見之表
    達，非在誹謗罪規範之列云云。然查：
（一）被告甲○○於上開時間、地點分別散布標題為「為ＴＡＤ
      10 除 害」內容為「現在很不幸有一顆老鼠屎，在ＴＡＤ
      10壞了一鍋粥，這顆老鼠屎叫做甲○○！以下是她令人不
      恥的罪狀：1 不配合單位運作、2.不尊重主管、3.不懂職
      場倫理、4.不友愛同事、欺侮同事、視同事為敵人5.不愛
      惜公物、浪費公司資源、6.自私自利、一切以自我為中心
      7.沒有家教、沒有教養、生活習慣差、衛生習慣更差8.仇
      恨心重、報復心重，是顆不定時炸彈...... 」 予TAD10
      單位（含TAD11 課及TAD15 課）之員工知悉等情，業據證
      人甲○○於本院審理中證述明確（本院卷二第50-57 頁）
      ，且有系爭傳單1 只在卷可憑（94年度交查字第521 號卷
      第15頁），並為被告甲○○所不否認，堪信其為真實。而
      觀以上開傳單內容，多為貶抑他人人格之文字，其所指摘
      內容足以毀損告訴人甲○○之名譽，應堪認定。
（二）被告丙○○雖辯稱直到放映該文件時，其方知悉文件內容
      云云，證人乙○○亦於本院審理中證稱：伊於開會前並未
      將傳單內容讓被告丙○○看過等語（本院卷二第79頁），
      然被告乙○○於本院中亦陳稱：伊寄發傳單同仁，要請他
      們連署，連署簽名是要給上面的管理單位知道等語（本院
      卷二第23頁），而被告丙○○既身為TAD11 課之經理，為
      被告乙○○及告訴人之直屬上司，被告乙○○於撰寫系爭
      傳單並經同事簽署後，依理應會立即提出予身為其直屬上
      司之被告丙○○知悉，其前開證詞已難信為真實，況被告
      丙○○於本院中亦供稱：伊在辦理尾牙後，發現告訴人與
      其他人相處不好，所以請告訴人至辦公室規勸之，但告訴
      人表示其很好，不然就請伊等給其意見，正好被告乙○○
      進來伊辦公室，並表示其有彙整同事意見，正好可以給告
      訴人意見，伊就說那可以在94年1 月25日會議中做檢討等
      語（本院卷二第23頁），可知被告乙○○已製作該文件，
      並預先告知被告丙○○此事，而被告丙○○亦同意於翌日
      開會中提出該文件內容，則若被告丙○○並未見過該文件
      內容，又豈會驟然同意被告乙○○於開會中提出該傳單內
      容，故被告丙○○前開所辯，顯不可採，堪認其與被告乙○○就提出該文件以投影機放映而散布之犯行，應有共同
      之犯意聯絡。
（三）辯護人雖辯稱上開文件中所指8 點內容均為真實且與公共
      利益有關云云，然查，傳單上所指之8 點內容，固分據證
      人即告訴人之同事江志陽、江安修、吳慧娟、李儀瑄、林
      玉萍、鄭正清證述確有上開情事發生，且分別舉例以實其
      說（94年度他字第7140號卷第22-26 頁），然上開證人所
      舉例子，不外乎為：告訴人於單位舉辦尾牙時，未遵守服
      裝規定，且未幫忙；曾於開會中與主管發生衝突；故意以
      身體或座椅撞擊同事；外帶公司衛生紙，自帶保特瓶裝公
      司之白開水回家，並帶手機至公司充電；直接吐痰至垃圾
      桶內，打噴涕未用手遮住，穿拖鞋到公司上班；以筆記下
      別人與她衝突的情節，於開會時重述該衝突內容等，其內
      容均涉及告訴人私德問題，及其與個別同事私下相處所產
      生之齟齬，實難認其與公共利益有關，況被告2 人、上開
      證人江安修等人及告訴人均為TAD11 課之員工，縱被告因
      上開行為舉止造成TAD11 課同事之困擾，亦與TAD15 課之
      員工無關，然被告乙○○卻將上開文件寄發予含及TAD15
      課員工在內之TAD10 單位同仁，此為被告乙○○於本院審
      理中所不否認，顯然上開文件內容亦與TAD15 課之公共利
      益無關，可知上開文件內容縱有事證足證為真實，然其事
      涉告訴人私德，且與公共利益無關，自難依刑法第310 條
      第3 項規定主張不罰。
（四）被告2 人及辯護人雖另稱其等行為係屬內部善意檢討，並
      無誹謗告訴人名譽之意思云云，然上開傳單，一開始即明
      指告訴人為「老鼠屎」，且有所列8 點之「不恥行為罪狀
      」，明白顯示對告訴人之不屑與輕蔑，且所稱8 點內容均
      只有指責之文字，並未實際指出依據何事實而為上開8 點
      指述，另外關於「6 自私自利、一切以自我為中心、7 、
      「沒有家教、沒有教養」8 、「仇恨心重」等語，更是直
      接對告訴人人格上之攻訐，倘被告乙○○製作該傳單目的
      係為對告訴人為內部檢討，當不應為上開充滿攻擊之文字
      ，已難認其繕寫該傳單係出於善意所為，況若依被告乙○○所辯其係綜合同事之意見而寫下該傳單內容云云，其自
      應僅將所寫之傳單傳送於提供意見之同事知悉，但被告卻
      將之寄送予包含TAD15 課在內之TAD10 單位所有同事，且
      被告2 人在明知尚有TAD15 課之同事在場開會之情形下，
      仍以投影機放映該傳單內容，其等當知悉此舉將使不知情
      之TAD15 課對於告訴人有所誤解而聲毀損告訴人名譽之結
      果，此已逾越TAD11 課內部檢討之範圍，被告2 人有誹謗
      告訴人名譽之故意已臻明確。
（五）綜上，足認被告2 人確有散布上開指摘足以毀損甲○○名
      譽之文件之犯行，其等雖辯稱並無誹謗告訴人名譽之故意
      ，且所指述者為真實且與公共利益有關云云，均不可採，
      本案事證明確，被告2 人犯行明確，應予依法論科。
三、按行為後法律有變更者，適用行為時之法律。但行為後之法
    律有利於行為人者，適用最有利於行為人之法律，刑法第2
    條第1 項定有明文。查被告2 人行為後，刑法業於95年7 月
    1 日修正生效，自應依上開規定，為新舊法之比較。經查：
（一）關於共同正犯部分。刑法第28條由修正前「二人以上共同
      實施犯罪之行為者，皆為正犯」，修正為「二人以上共同
      實行犯罪之行為者，皆為正犯」。修正後刑法第28條規定
      之共同正犯，基於個人責任原則及法治國人權保障，限於
      直接從事構成犯罪事實之行為者（含共謀共同正犯），排
      除「陰謀共同正犯」及「預備共同正犯」之類型。本案被
      告2 人均係直接從事構成犯罪事實之行為，故修正前刑法
      第28條規定，對之尚無不利。
（二）關於罰金刑部分，修正前刑法第33條第5 款規定，罰金刑
      為1 銀元以上，換算為新臺幣，僅為新臺幣3 元；修正後
      刑法第33條第5 款則將罰金刑提高為新台幣1 千元以上，
      並以百元計算之。而刑法第310 條第2 項之散布文字誹謗
      罪關於罰金之法定刑規定為「處1,000 元以下罰金」，依
      修正前刑法第33條第5 款及罰金罰鍰提高標準條例第1 條
      前段之規定計算，修正前刑法第310 條第2 項之罰金刑最
      高為銀元1 萬元即新臺幣3 萬元，最低為銀元1 元即新臺
      幣3 元；修正後罰金刑則為最高新臺幣3 萬元，最低為新
      臺幣1 千元，顯較為不利，故以修正前之規定對被告較為
      有利。
（三）綜此，依整體比較之結果，依刑法第2 條第1 項前段之規
      定，本案應適用行為時之修正前刑法處斷。
四、核被告乙○○、丙○○所為，係犯刑法第310 條第2 項之散
    布文字誹謗罪。另按刑事法若干犯罪行為態樣，本質上原具
    有反覆、延續實行之特徵，立法時既予特別歸類，定為犯罪
    構成要件之行為要素，則行為人基於概括之犯意，在密切接
    近之一定時、地持續實行之複次行為，倘依社會通念，於客
    觀上認為符合一個反覆、延續性之行為觀念者，於刑法評價
    上，即應僅成立一罪。學理上所稱「集合犯」之職業性、營
    業性或收集性等具有重複特質之犯罪均屬之，例如經營、從
    事業務、收集、販賣、製造、散布等行為概念者是，最高法
    院95年度台上字第1079號判決可資參照，被告乙○○多次散
    布該指摘足以毀損甲○○名譽之文件，為密接時間內所為之
    複次行為，應僅成立一罪。被告2 人就上開犯行，有犯意聯
    絡及行為分擔，為共同正犯。審酌被告2 人均無犯罪紀錄，
    有台灣高等法院被告前案紀錄表2 份在卷可佐，其等犯罪動
    機、方法、手段，造成告訴人甲○○之名譽受到貶損，且迄
    今尚未賠償告訴人之損失，及其等犯罪後未坦承犯行之態度
    等一切情狀，分別量處如主文所示之刑，另關於易科罰金之
    折算標準部分，修正前刑法第41條第1項前段規定：「犯最
    重本刑為5 年以下有期徒刑以下之刑之罪，而受6 個月以下
    有期徒刑或拘役之宣告，因身體、教育、職業、家庭之關係
    或其他正當事由，執行顯有困難者，得以1 元以上3 元以下
    折算1 日，易科罰金。」；依修正前罰金罰鍰提高標準條例
    第2 條前段（現已刪除）規定：就其原定數額提高為100 倍
    折算1 日，則被告行為時之易科罰金折算標準，應以銀元30
    0 元折算1 日，經折算為新臺幣後，應以新臺幣900 元折算
    為1 日。
    惟被告行為後，新修正刑法第41條第1 項前段則規定：「犯
    最重本刑為5 年以下有期徒刑以下之刑之罪，而受6 個月以
    下有期徒刑或拘役之宣告者，得以新臺幣1 千元、2 千元或
    3 千元折算1 日，易科罰金。」經比較新舊法之結果，以修
    正前之規定較有利於被告2 人，故應依修正前刑法第41條第
    1 項前段規定分別諭知易科罰金之折算標準。另被告2 人犯
    罪時間在96年4 月24日以前，上開所犯之罪，亦合於中華民
    國96年罪犯減刑條例第2 條第1 項第3 款規定，均應減其宣
    告刑期二分之一，並分別諭知易科罰金之折算標準。
據上論斷，應依刑事訴訟法第299 條第1 項前段、第284 條之1
，刑法第2 條第1 項前段、第310 條第2 項、修正前刑法第28條
、第41條第1 項前段，罰金罰鍰提高標準條例第1 條前段、修正
前罰金罰鍰提高標準條例第2 條，現行法規所定貨幣單位折算新
臺幣條例第2 條，中華民國九十六年罪犯減刑條例第2 條第1 項
第3 款、第7 條第1 項、第9 條，判決如主文。
本案經檢察官謝岳龍到庭執行職務。
中    華    民    國    97    年    1     月    22    日
                  台灣板橋地方法院刑事第十三庭
                  ??法  官  俞秀美
上列正本證明與原本無異。
如不服本判決，應於判決送達後10日內向本院提出上訴狀（應附
繕本），上訴於臺灣高等法院。
                      書記官  謝怡貞
中    華    民    國    97    年    1     月    22    日
附錄本案論罪科刑之法條：
中華民國刑法第310條
意圖散布於眾，而指摘或傳述足以毀損他人名譽之事者，為誹謗
罪，處1 年以下有期徒刑、拘役或5 百元以下罰金。
散布文字、圖畫犯前項之罪者，處2 年以下有期徒刑、拘役或1
千元以下罰金。
對於所誹謗之事，能證明其為真實者，不罰。但涉於私德而與公
共利益無關者，不在此限。


司法院資訊處製作；財團法人民間司法改革基金會備份。
